---
title: "Flujos de Trabajo y Estimacion (ES)"
output: rmarkdown::html_vignette
vignette: >
  %\VignetteIndexEntry{Flujos de Trabajo y Estimacion (ES)}
  %\VignetteEngine{knitr::rmarkdown}
  %\VignetteEncoding{UTF-8}
---

```{r, include = FALSE}
knitr::opts_chunk$set(
  collapse = TRUE,
  comment = "#>",
  warning = FALSE,
  message = FALSE
)
```

## ¿Qué es un Workflow?

Luego de transformar los datos de la encuesta con steps y recipes, la siguiente tarea es
la **estimación**: calcular medias, totales, razones y sus errores estándar
teniendo en cuenta el diseño complejo de la encuesta.

La función `workflow()` envuelve los estimadores del paquete `survey`
(`svymean`, `svytotal`, `svyratio`, `svyby`) y devuelve resultados ordenados en formato `data.table`
que incluyen:

- Estimaciones puntuales y errores estándar
- Coeficientes de variación (CV)
- Intervalos de confianza
- Metadatos para la reproducibilidad

## Configuración inicial

Utilizamos el conjunto de datos Academic Performance Index (API) del paquete `survey`,
que contiene datos reales de una muestra estratificada de escuelas de California.

```{r setup}
library(metasurvey.core)
library(survey)
library(data.table)

data(api, package = "survey")
dt <- data.table(apistrat)

svy <- Survey$new(
  data    = dt,
  edition = "2000",
  type    = "api",
  psu     = NULL,
  engine  = "data.table",
  weight  = add_weight(annual = "pw")
)
```

## Estimación básica

### Media

Estimamos la media poblacional del puntaje API en el año 2000:

```{r mean}
result <- workflow(
  list(svy),
  survey::svymean(~api00, na.rm = TRUE),
  estimation_type = "annual"
)

result
```

### Total

Estimamos la matriculación total en todas las escuelas:

```{r total}
result_total <- workflow(
  list(svy),
  survey::svytotal(~enroll, na.rm = TRUE),
  estimation_type = "annual"
)

result_total
```

### Múltiples estimaciones a la vez

Se pueden pasar varias llamadas de estimación a `workflow()` para calcularlas en un
único paso:

```{r multiple}
results <- workflow(
  list(svy),
  survey::svymean(~api00, na.rm = TRUE),
  survey::svytotal(~enroll, na.rm = TRUE),
  estimation_type = "annual"
)

results
```

## Estimación por dominio

Utilizamos `survey::svyby()` para calcular estimaciones por subpoblaciones (dominios):

```{r domain}
# Mean API score by school type
api_by_type <- workflow(
  list(svy),
  survey::svyby(~api00, ~stype, survey::svymean, na.rm = TRUE),
  estimation_type = "annual"
)

api_by_type
```

```{r domain-award}
# Mean enrollment by awards status
enroll_by_award <- workflow(
  list(svy),
  survey::svyby(~enroll, ~awards, survey::svymean, na.rm = TRUE),
  estimation_type = "annual"
)

enroll_by_award
```

## Evaluación de la calidad

El **coeficiente de variación (CV)** mide la precisión de la estimación. Se puede utilizar
`evaluate_cv()` para clasificar la calidad siguiendo las directrices estándar:

| Rango de CV | Calidad | Recomendación |
|-------------|---------|---------------|
| < 5%        | Excelente | Usar sin restricciones |
| 5-10%       | Muy buena | Usar con confianza |
| 10-15%      | Buena | Usar para la mayoría de los propósitos |
| 15-25%      | Aceptable | Usar con precaución |
| 25-35%      | Deficiente | Solo para tendencias generales |
| >= 35%      | No confiable | No publicar |

```{r cv}
# Evaluate quality of the API score estimate
cv_pct <- results$cv[1] * 100
quality <- evaluate_cv(cv_pct)

cat("CV:", round(cv_pct, 2), "%\n")
cat("Quality:", quality, "\n")
```

## RecipeWorkflow: Estimaciones publicables

Un `RecipeWorkflow` agrupa llamadas de estimación con metadatos, lo que hace que el
análisis sea reproducible y compartible. Registra:

- Qué recipes se utilizaron para la preparación de los datos
- Qué llamadas de estimación se realizaron
- Información de autoría y versionado

### Creación de un RecipeWorkflow

```{r create-wf}
wf <- RecipeWorkflow$new(
  name = "API Score Analysis 2000",
  description = "Mean API score estimation by school type",
  user = "Research Team",
  survey_type = "api",
  edition = "2000",
  estimation_type = "annual",
  recipe_ids = character(0),
  calls = list(
    "survey::svymean(~api00, na.rm = TRUE)",
    "survey::svyby(~api00, ~stype, survey::svymean, na.rm = TRUE)"
  )
)

wf
```

### Publicación en el registro

Publicamos el workflow para que otros puedan descubrirlo y reutilizarlo:

```{r wf-registry}
# Configure a local backend
wf_path <- tempfile(fileext = ".json")
set_workflow_backend("local", path = wf_path)

# Publish
publish_workflow(wf)

# Discover workflows
all_wf <- list_workflows()
length(all_wf)

# Search by text
found <- search_workflows("income")
length(found)

# Filter by survey type
ech_wf <- filter_workflows(survey_type = "ech")
length(ech_wf)
```

### Búsqueda de workflows asociados a un recipe

Si se dispone de un recipe y se quiere saber qué estimaciones se publicaron
para él, se puede utilizar `find_workflows_for_recipe()`:

```{r find-for-recipe}
# Create a workflow that references a recipe
wf2 <- RecipeWorkflow$new(
  name            = "Labor Market Estimates",
  user            = "Team",
  survey_type     = "ech",
  edition         = "2023",
  estimation_type = "annual",
  recipe_ids      = "labor_force_recipe_001",
  calls           = list("survey::svymean(~employed, na.rm = TRUE)")
)

publish_workflow(wf2)

# Find all workflows that use this recipe
related <- find_workflows_for_recipe("labor_force_recipe_001")
length(related)
if (length(related) > 0) cat("Found:", related[[1]]$name, "\n")
```

## Compartir mediante la API remota

Para una difusión más amplia, se pueden publicar workflows en la API de metasurvey.
Las funciones `api_*()` que aparecen a continuación las provee el paquete acompañante
[`metasurvey.explorer.backend`](https://github.com/metasurveyr/metasurvey.explorer.backend),
no `metasurvey.core`:

```r
library(metasurvey.explorer.backend)

# Requires authentication
api_login("you@example.com", "password")

# Publish
api_publish_workflow(wf)

# Browse
all <- api_list_workflows(survey_type = "ech")
specific <- api_get_workflow("workflow_id_here")
```

## Pipeline completo

A continuación se presenta un pipeline completo, desde los datos crudos hasta la estimación
publicable, utilizando el conjunto de datos API:

```{r full-pipeline}
# 1. Create survey from real data
dt_full <- data.table(apistrat)

svy_full <- Survey$new(
  data    = dt_full,
  edition = "2000",
  type    = "api",
  psu     = NULL,
  engine  = "data.table",
  weight  = add_weight(annual = "pw")
)

# 2. Apply steps: compute derived variables
svy_full <- step_compute(svy_full,
  api_growth = api00 - api99,
  high_growth = as.integer(api00 - api99 > 50),
  comment = "API score growth indicators"
)

svy_full <- step_recode(svy_full, school_level,
  stype == "E" ~ "Elementary",
  stype == "M" ~ "Middle",
  stype == "H" ~ "High",
  .default = "Other",
  comment = "School level classification"
)

# 3. Estimate means
estimates <- workflow(
  list(svy_full),
  survey::svymean(~api_growth, na.rm = TRUE),
  survey::svymean(~high_growth, na.rm = TRUE),
  estimation_type = "annual"
)

estimates
```

```{r full-pipeline-domain}
# 4. Domain estimation (by school type)
by_school <- workflow(
  list(svy_full),
  survey::svyby(~api00, ~stype, survey::svymean, na.rm = TRUE),
  estimation_type = "annual"
)

by_school
```

```{r full-pipeline-cv}
# 5. Assess quality
for (i in seq_len(nrow(estimates))) {
  cv_val <- estimates$cv[i] * 100
  cat(
    estimates$stat[i], ":",
    round(cv_val, 1), "% CV -",
    evaluate_cv(cv_val), "\n"
  )
}
```

## Provenance: Linaje de datos

Cada objeto `Survey` registra metadatos de **provenance**: de dónde vinieron los datos,
qué steps se aplicaron, cuántas filas sobrevivieron a cada paso y qué versiones de R
y metasurvey se utilizaron. Esto permite rastrear cualquier estimación hasta los datos
originales.

```{r provenance}
# El provenance se completa automaticamente despues de bake_steps()
prov <- provenance(svy_full)
prov
```

El provenance también se adjunta a los resultados de `workflow()`, de modo que siempre
se puede inspeccionar el linaje completo de una estimación:

```{r provenance-workflow}
prov_wf <- provenance(estimates)
cat("metasurvey version:", prov_wf$environment$metasurvey_version, "\n")
cat("Steps applied:", length(prov_wf$steps), "\n")
```

Para dejar un registro de auditoría, se puede exportar el provenance a JSON:

```{r provenance-json, eval = FALSE}
provenance_to_json(prov, "audit_trail.json")
```

Para comparar dos ejecuciones (por ejemplo, diferentes ediciones), se utiliza
`provenance_diff()`:

```{r provenance-diff, eval = FALSE}
diff <- provenance_diff(prov_2022, prov_2023)
diff$steps_changed
diff$n_final_changed
```

## Tablas con calidad de publicación

`workflow_table()` formatea los resultados de estimación como tablas listas para
publicar usando el paquete `gt`. Agrega intervalos de confianza, clasificación de
calidad del CV con colores y notas al pie basadas en el provenance.

```{r workflow-table, eval = requireNamespace("gt", quietly = TRUE)}
workflow_table(estimates)
```

Se puede personalizar la salida:

```{r workflow-table-opts, eval = requireNamespace("gt", quietly = TRUE)}
# Locale en espaniol, ocultar SE, titulo personalizado
workflow_table(
  estimates,
  locale = "es",
  show_se = FALSE,
  title = "Indicadores de crecimiento API",
  subtitle = "Escuelas de California, 2000"
)
```

Para estimaciones por dominio, la tabla detecta automáticamente las columnas de grupo:

```{r workflow-table-domain, eval = requireNamespace("gt", quietly = TRUE)}
workflow_table(by_school)
```

La tabla se puede exportar a cualquier formato que admita `gt::gtsave()`:

```{r workflow-table-export, eval = FALSE}
tbl <- workflow_table(estimates)
gt::gtsave(tbl, "estimates.html")
gt::gtsave(tbl, "estimates.docx")
gt::gtsave(tbl, "estimates.png")
```

## Próximos pasos

- **[Creación y publicación de Recipes](recipes-es.html)** -- Construir pipelines de transformación reproducibles
- **[Diseños de encuesta y validación](complex-designs-es.html)** -- Estratificación, conglomerados, pesos replicados
- **[Caso de estudio ECH](ech-case-study-es.html)** -- Análisis completo del mercado laboral con estimación
